---
title: "ModulA"
author: "Jana Obšteter"
date: "November 10, 2020"
output: 
  pdf_document:
    toc: true # table of content true
    toc_depth: 3  # upto three depths of headings (specified by #, ## and ###)
    number_sections: true  ## if you want number sections at each table header
    highlight: tango  # specifies the syntax highlighting style
---

# Osnove R-a
V R-u lahko ukazno kodo pišemo direktno v konzolo ali v urejevalnik, pri čemer se koda vedno izvrši v konzoli.
```{r}
# Seštejemo števili 3 + 5
3 + 5
```

Spremenljivkam vrednosti pripišemo z operatorjem `<-`, ki je značilen za programski jezik R, lahko pa uporabimo tudi =. Ime spremenljivke je poljubno in lahko vključuje velike in male črke, . in /_. Ne sme se začeti s številko ali _ ter ne sme vključevati šumnikov. 
```{r}
# Spremenljivki stevilo pripišemo vrednosti 3
stevilo <- 3
# Pokličemo spremenljivko stevilo
stevilo
```

Vrstice, ki se pričnejo z `#` so komentarji in se ne izvršijo
```{r}
# Nastavimo stevilo
# stevilo <- 3
```

R-funkcije so vključene v različne pakete oz. knjižnice. Nekatere knjižnice z osnovnimi funkcijami so v R naložene kot privzeto, ostale pa moramo namestiti. Knjižnice namestimo z ukazom `install.packages("imePaketa")`. Namestitev paketa je enkratna, ob vsakem zagonu R-a pa moramo želene knjižnice naložiti v delovni prostor z ukazom `library(imePaketa)`.
```{r}
# Kot primer naložimo paket 'base', ki je kot privzet vključen v R
library(base)
```



# Osnovni podatkovni tipi in strukture 
## Podatkovni tipi

R razlikuje med različnimi podatkovnimi tipi. V nadaljevanju bomo ustvarili spremenljivko vsakega izmed tipov. Tip spremenljivke preverimo s funkcijo `class(spremenljivka)`.

### Cela števila
```{r}
# Ustvarimo spremenljivko "stevilo" z vrednostjo 10
stevilo <- 10
# Izpišimo "stevilo"
stevilo
# Preverimo tip spremenljivke
class(stevilo)
```

R cela števila ustvari kot tip "numeric" in ne "integer". Če želimo, da je spremenljivka eksplicitno tip "integer", jo moramo pretvoriti. Med podatkovnimi tipi pretvarjamo s funkcijo `as.podatkovniTip(vrednost/spremenljivka)`, v tem primeru `as.integer(vrednost)`.
```{r}
# Ustvarimo spremenljivko "stevilo" z vrednostjo 10 kot "integer"
stevilo <- as.integer(10)
# Preverimo tip spremenljivke
class(stevilo)
```
Eksplicitno lahko tip "integer" ustvarimo tudi z dodatkom črke "L" na koncu celega števila.
```{r}
# Direktno ustvarimo "integer" spremenljivko "stevilo" z vrednostjo 10
stevilo <- 10L
class(stevilo)
```


### Realna števila
```{r}
# Ustvarimo spremenljivko "realnoStevilo" z vrednostjo 3.52
realnoStevilo <- 3.52
# Izpišimo "realnoStevilo"
realnoStevilo
# Preverimo tip spremenljivke
class(realnoStevilo)
```

### Znaki
Znake R navaja v navednicah, pri čemer je lahko znak črkovni, številčni ali kombinacija obeh.
```{r}
# Ustvarimo spremenljivko "beseda" z vrednostjo "jagoda"
beseda <- "jagoda"
# Izpišimo spremenljivko "beseda"
beseda
# Preverimo tip spremenljivke
class(beseda)
```

### Logični vektor
Logične vrednosti v R-u so TRUE in FALSE (velike črke).
```{r}
# Ustvarimo spremenljivko "logicnaVrednost" z vrednostjo TRUE
logicnaVrednost <- TRUE
# Izpišimo "logicnaVrednost"
logicnaVrednost
# Preverimo tip spremenljivke
class(logicnaVrednost)
```
Z logičnimi vrednostmi lahko tudi računamo, pri čemer je vrednost TRUE vredna 1, vrednost FALSE pa 0.
```{r}
# Sesštejmo vrednosti TRUE in TRUE
TRUE + TRUE
```

### Manjkajoča vrednost
Manjkajoče vrednosti v R-u so predstavljene kot NA.
```{r}
# Ustvarimo spremenljivko "manjkaVrednost" z manjkajočo vrednostjo
manjkaVrednost <- NA
# Izpišimo "manjkaVrednost"
manjkaVrednost
# Preverimo tip spremenljivke
class(manjkaVrednost)
```

### Prazen element
Prazen element R predstavi kot NULL.
```{r}
# Ustvarimo prazen element "prazenElement"
prazenElement <- NULL
# Izpišimo "prazenElement"
prazenElement
# Preverimo tip spremenljivke
class(prazenElement)
```


## Podatkovne strukture
V R-u lahko ustvarimo različne podatkovne strukture. V nadaljevanju bomo ustvarili vsako izmed struktur.

### Vektor
Vektor ustvarimo s funkcijo `c()`, v oklepaje navedemo vrednosti ločene z vejico - vektor(vrednost1, vrednost2 ...). Vektor vključuje en podatkovni tip.
```{r}
# Ustvarimo številski vektor "stevila" z vrednostmi 1, 10 in 100
stevila <- c(1, 10, 100)
# Izpišimo vektor
stevila
```
Vektor številskega zaporedja lahko ustvarimo tudi  z navedbo razpona številk (začetek:konec).
```{r}
# Ustvarimo številski vektor "meseci" s številkami mesecev 1 do 12
meseci <- 1:12
# Izpišimo vektor
meseci
```
Vektorje znakov prav tako ustvarimo s funkcijo `c()`, znotraj oklepajev navedemo znake ločene z vejico. Znake podamo znotraj narekovajev.
```{r}
# Ustvarimo vektor znakov "letniCasi" z letnimi časi
letniCasi <- c("pomlad", "poletje", "jesen", "zima")
# Izpišimo vektor
letniCasi

```
Elemente vektorjev izberemo z indeksom v oglatih oklepajih, `vektor[indeks]`.
```{r}
# Izberimo drugi element vektorja "letniCasi"
letniCasi[2]
```



### Faktor
Faktorji so 'vektorji' kategoričnih spremenljivk. Vsebujejo določeno število vrednosti oz. ravni. Ustvarimo jih s funkcijo `factor()`. Znotraj oklepajev navedemo ravni ločene z vejico.
```{r}
# Ustvarimo faktor "letniCasi_f" s ponovljenimi vrednostmi za letne čase 
# c("pomlad", "pomlad", "poletje", "poletje", "jesen", "jesen", "zime", "zima")
letniCasi_f <- factor(c("pomlad", "pomlad", "poletje", "poletje", "jesen", "jesen", "zime", "zima"))
# Izpišimo "letniCasi_f"
letniCasi_f
```

Ko je faktor ustvarjen, ne moremo dodajati oz. ustvariti novih ravni.
```{r}
# Poskušajmo spremeniti drugi element faktorja letniCasi_f v novo raven "zjutraj"
letniCasi_f[2] <- "zjutraj"
# Ta operacija je nedovoljena, saj "zjutraj" ni ena izmed ravni faktorja (ne moremo ustvariti novih)
```

### Seznam
Seznam ustvarimo s funkcijo `list()`, elemente seznama ločene z vejico navedemo znotraj oklepajev. Seznam lahko vključuje različne podatkovne tipe kot tudi strukture.
```{r}
# Ustvarimo seznam "leto", ki vključuje vektorje 
# "meseci" in "letniCasi" iz prejsnjega koraka in število 2020
leto <- list(meseci, letniCasi, 2020)
# Izpišimo seznam "leto"
leto
```
```{r}
# Preverimo dolžino seznama "leto" s funkcijo length
length(leto)

```
Elemente seznama izberemo z indeksom v dvojnih oglatih oklepajih, `seznam[[indeks]]`.
```{r}
# Izberemo prvi element seznama "leto"
leto[[1]]
```

Če ima element seznama podelemente (če je npr. vektor), le-te izberemo z indeksom z enojnih oglatih oklepajih, `seznam[[element]][podelement]`.
```{r}
# Ker je prvi element vektor, izberimo še peti element znotraj tega
leto[[1]][5]
```

### Podatkovni okvir / tabela
Podatkovni okvir oz. tabelo ustvarimo s funkcijo `data.frame()`. Znotraj oklepajev navedemo `imeStolpca = vrednosti` za poljubno ime stolpcev. Podatkovni okvir lahko v posameznih stolpcih vsebuje različne podatkovne tipe.
```{r}
# Ustvarimo tabelo "povpTemp" z letnimi časi in povprečno temperature za vsakega izmed njih
# Predpostavimo, da je povprečna temperatura pomladi je 18, poleti 24, jeseni 13 in pozimi 5
povpTemp <- data.frame(LetniCas = letniCasi, temp = c(18, 24, 13, 5))
# Izpišimo tabelo
print(povpTemp)
```

Elemente tabele izberemo z indeksom vrstice/stolpca v oglatih oklepajih, `tabela[indeksVrstice, indeksStolpca]`.
```{r}
# Izberimo prvo vrednost v prvem stolpcu tabele "povpTemp"
povpTemp[1,1]
```
```{r}
# Izberimo prvo vrstico tabele "povpTemp"
povpTemp[1,]
```
```{r}
# Izberimo prvi stolpec tabele "povpTemp"
povpTemp[,1]
```
Stolpce tabel lahko izberemo tudi po imenu z operatorjem `$`, `tabela$stolpec`.
```{r}
# Izberimo stolpec <LetniCasi> v tabeli "povpTemp"
povpTemp$LetniCas
```

### Matrika
Matriko ustvarimo s funkcijo `matrix()`, znotraj oklepajev navedemo vrednosti, število stolpcev in vrstic. Matrike ponavadi vsebujejo numerične spremenljivke, saj omogoča matrično računanje.
```{r}
# Ustvarimo matriko "vrednosti" z vrednostmi 1:20, štirimi vrsticami in petimi stolpci
vrednosti <- matrix(1:20, nrow=4, ncol=5)
# Izpišimo matriko
vrednosti
```
Elemente matrike izberemo z indeksom vrstice/stolpca v oglatih oklepajih (enako kot tabele), `matrika[indeksVrstice, indeksStolpca]`.
```{r}
# Izberimo element v drugi vrstici tretjega stolpca matrike vrednosti
vrednosti[2, 3]
```

### Polje
Polje ustvarimo s funkcijo `array()`, v oklepaju navedemo vrednosti, vektor dimenzij in imena dimenzij (neobvezno).
```{r}
# Ustvarimo polje povpTempLeto s povprečnimi letnimi temperaturami v 
# letnih časih v dveh različnih letih.
# Povprečna temparatura je vektor vrednosti 18, 24, 13, 5, 15, 27, 12, 7; leti sta 2018 in 2019
# Dimenzije: x = letni čas (4), y = povprečna temperatura (1), z = leto (2)
povpTempLeto <- array(c(18, 24, 13, 5, 15, 27, 12, 7), 
                      dim=c(4, 1, 2), 
                      dimnames=list(letniCasi,
                                    "povpTemp",
                                    c(2018, 2019)))
# Izpišimo polje "povpTempLeto"
povpTempLeto
```

# Osnovne operacije
## Osnovni aritmetični operatorji
Osnovni aritmetični operatorji v R-u so + za seštevanje, - za odštevanje, * za množenje, / za deljenje.

Osnovne računske operacije lahko apliciramo na števila ali vektorje (enakih dolžin).
```{r}
# Ustvarimo spremenljivki "a" z vrednostjo 2 in "b" z vrednostjo 11.2
a <- 2
b <- 11.2
# Ustvarimo spremenljivko "vsota" kot vsoto a in b
(vsota <- a + b)
# Ustvarimo spremenljivko "razlike" kot vsoto a in b
(razlika <- a - b)
# Ustvarimo spremenljivko "zmnožek" kot vsoto a in b
(zmnožek <- a * b)
# Ustvarimo spremenljivko "kvocient" kot vsoto a in b
(kvocient <- a / b)
```
Ponovimo vajo z vektorji.
```{r}
# Ustvarimo vektorja "a" z vrednostmi c(1, 2, 3) in "b" z vrednostmi c(3.12, 5.44, 10)
a <- c(1, 2, 3) 
b <- c(3.12, 5.44, 10)
# Ustvarimo spremenvljivko "vsota" kot vsoto a in b
(vsota <- a + b)
# Ustvarimo spremenvljivko "razlike" kot vsoto a in b
(razlika <- a - b)
# Ustvarimo spremenvljivko "zmnožek" kot vsoto a in b
(zmnožek <- a * b)
# Ustvarimo spremenvljivko "kvocient" kot vsoto a in b
(kvocient <- a / b)
```

R ima posebej operator za ostanek pri deljenju %%, celoštevilsko deljenje %/% in množenje matrik %*%.
```{r}
# Preverimo ostanek pri deljenju 10 / 3
10 %% 3
# Preverimo celoštevilski kvocient deljenja 10 / 3
10 %/% 3
# Ustvarimo matriko m1 z vrednostmi 1:9 in tremi vrstiami 
# ter matriko m2 z vrednostmi 9:18 in tremi vrsticami
m1 <- matrix(1:9, nrow=3)
m2 <- matrix(10:18, nrow=3)
m1 %*% m2
```

## Primerjalni operatorji
V R-u lahko uporabimo tudi operatorje primerjav, ki vrnejo logične vrednosti. Primerjamo lahko katerikoli podatkovni tip ali strukturo. Primerjalni operatorji so > za večje, < za manjše, == za določanje enakosti in != za določanje neenakosti. Primerjalni operatorji vrnejo logično vrednost.
```{r}
# Ustvarimo spremenljivko a z vrednotjo 5
a <- 5
# Preverimo, ali je 5 večje od 3
a > 3
```
```{r}
# Preverimo, ali je 5 enako 3
a == 3
```
```{r}
# Preverimo, ali 5 ni enako 3
a != 3
```
```{r}
# Preverimo, ali vektor c(1, 2, 3) vsebuje 4
a %in% c(1,2,3)
```
Operatorje primerjav lahko uporabimo tudi za druge podatkovne tipe. Logične vrednosti so interno zapisane kot 1 (TRUE) in 0 (FALSE), tako da jih lahko tudi seštevamo.
```{r}
# Previmo, koliko vrednosti a (5) je v vektorju vrednosti = c(1, 3, 5, 4, 5, 7)
vrednosti = c(1, 3, 5, 4, 5, 7)
sum(vrednosti == a)
```


## "Operatorji" za znake
Za združevanje znakov ne moremo uporabiti enakih operacij kot za številske spremenljivke. Za združevanje znakov uporabimo funkcijo `paste()`, kjer v oklepajih navedemo spremenljivke za združevanje, s parametrom `sep` pa navedemo željeno ločilo. 
```{r}
# Združimo besedi Janez in Novak s presledkom
paste("Janez", "Novak", sep=" ")
```
Lahko uporabimo tudi funkcijo `paste0()`, ki ima kot privzeto ločilo "".
```{r}
# Združimo besedi Janez in Novak brez separatorja
paste0("Janez", "Novak")
```

## Osnovne vgrajene funkcije
R vključuje kopico vgrajenih funkcij za najrazličnejše pogosto uporabljene operacije. Nekaj osnovnih funkcij vključuje sum() za vsoto, `mean()` za povprečje, `var()` za varianco, `sd()` za standardni odklon, `length()` za dolžino elementa, `min()` za minimalno vrednost, `max()` za maksimalno vrednosti in `print()` za izpis Večina navedenih funkcij deluje na vektorjih, nekatere pa tudi na drugih elementih.
```{r}
# Ustvarimo vektor "stevila" z vrednostmi 1:10
stevila <- 1:10
# Seštejmo elemente vektorja s funkcijo sum()
(sum(stevila))
```
```{r}
#Izračunajmo povprečje in varianco vektorja "stevila" s funkcijo mean() in var()
(mean(stevila))
(var(stevila))
```

```{r}
# Preverimo dolžino vektorja stevila s funkcijo length()
(length(stevila))
# Preverimo minimalno in maksimalno vrednost vektorja "stevila" s funkcijama min() in max()
(min(stevila))
(max(stevila))
```

Pri računskih operacijah lahko naletimo tudi na manjkajoče vrednosti, ki jih kot privzeto R ne odstrani.
```{r}
# Ustvarimo vektor vrednosti <- c(1, 2, 3, 4, NA)
vrednosti <- c(1, 2, 3, 4, NA)
# Seštejmo vektor vrednosti
sum(vrednosti)
```
Funkcije vrnejo manjajočo vrednosti, če element vsebuje manjkajoče vrednosti ne more izračunatinor. vsote ali povprečja. V pomoči za funkcije lahko preverimo, kako prilagoditi obnašanje funkcije. Funkcija `sum()` naprimer vključuje logični parameter `na.rm`, ki določi, ali naj bodo manjkajoče vrednosti odstranjene.
```{r}
# Preverimo pomoč za funkcijo sum()
?sum
# Ponovno sštejmo vektor vrednosti
# Ker želimo odstraniti manjkajočih vrednosti, nastavimo parameter na.rm na FALSE
(sum(vrednosti, na.rm = TRUE))
```

# Osnove dela z datotekami
## Nastavitev delovnega imenika
Delovni imenik v R-u je privzeta pot za branje in pisanje datotek. V R-u lahko preverimo trenutni delovni imenik s funkcijo `getwd()`.

```{r}
getwd()
```

Delovni imenik lahko nstavimo s funkcijo `setwd()`.
```{r setup, include=FALSE}
# Nastavimo delovni imenik na lokalno mapo z datotekami
workingDir <- "~"
knitr::opts_knit$set(root.dir = workingDir)
setwd(workingDir)

```


Na primeru bomo pogledali, kako v R prebrati tabelo, izluščiti lastnosti podatkov, preurediti tabelo in zapisati rezultat.

## Branje datotek
Različne tipe datotek v R preberemo z različnimi funkcijami oz. različnimi parametri. 
V nadaljevanje bomo v R prebrali .csv datoteko ter pregledali vsebino tabele. Ime datoteke je `ZivljenjskaDoba.csv`, ki vsebuje podatke zbrane s strani organizacija WHO o življenjski dobi (ZivDoba) v izbranih državah (Country). Datoteka vsebuje tudi podatke o statusu države (Status), Umrljivosti, zaužitem alkoholu v litrih (Alkohol), odstotek imuniziranih 1-letnikov na hepatitis B (HepatitisB), število primerov ošpic na 1000 prebivalcev (Ospice) in indeks telesne mase (ITM).
```{r}
# Preberimo datoteko ZivljenjskaDoba_mali.csv
zivDoba <- read.csv("ZivljenjskaDoba.csv")
```

## Lastnosti prebranih podatkov
Najprej preverimo, ali so podatki prebrani pravilno. Ponavadi pogledamo prvih par vrstic s funkcijo `head()`, zadnjih par s funkcijo `tail()` in pa strukturo podatkov s funkcijo `str()`.
```{r}
# Preverimo prvih par vrstic prebrane tabele s funkcijo head()
head(zivDoba)
```
```{r}
# Preverimo zadnjih par vrstic prebrane tabele s funkcijo tail()
tail(zivDoba)
```
```{r}
# Preverimo strukturo prebrane tabele s funkcijo str()
str(zivDoba)
```

S funkcijami `as.podatkovniTip()` lahko spremenimo podatkovni tip stolpcev, npr. `as.factor()` ali `as.data.frame()`.
```{r}
# Vidimo, da je leto kodirano kot številska spremenljivka (integer). 
# S funkcijo as.factor() jo spremenimo v faktor (kategorično spremenljivko).
zivDoba$Leto <- as.factor(zivDoba$Leto)
```


Preverimo lahko tudi število prebranih stolpcev in vrstic s funkcijama `ncol()` in `nrow()`.
```{r}
# Preverimo število vrstic in število stolpcev
nrow(zivDoba)
ncol(zivDoba)
```

S funkcijo `colnames(objekt)[indeksStolpca]` lahko preimenujemo stolpce.
```{r}
# Preimenujmo stolpec "Country" v "Drzava"
colnames(zivDoba)[1] <- "Drzava"
# Preverimo tabelo
head(zivDoba)
```

Vrstice tabele izberemo z indeksom v oglatih oklepajih, `tabela[indeksVrstice,]`. Stolpce tabele lahko prav tako izberemo z indeksom v oglatih oklepajih `tabela[,indeksStolpca]` ali znakom $ in imenom stolpca, `tabela$stolpec`. Če v indeksu ne navedemo številke stolpca (ali vrstice), R izbere vse stolpce (vrstice).
```{r}
# Izberimo tretjo vrstico tabele zivDoba z indeksom
zivDoba[3,]
```
```{r}
# Izberimo tretji stolpec tabele zivDoba z indeksom [vrstica, stolpec]
zivDoba[, 3]
```
```{r}
# Izberimo tretji stolpcev tabele zivDoba z imenom (Status)
zivDoba$Status

```



S funkcijo `table()` preverimo zastopanost posamezne spremenljivke znotraj stolpcev, pri čemer je funkcija bolj uporabna za kategorične spremenljivke.
```{r}
# Preverimo, koliko podatkov (vrstic) imamo po državi s funkcijo table()
table(zivDoba$Drzava)

```

Za preverjanje stolpcev v numeričnih stolpcev je bolje uporabiti funkcijo `summary()`. Ta vrne minimalno (in maksimalno) vrednost spremenljivke, prvi (in tretji) kvantil in povprečje.
```{r}
# Preverimo vsebnost stolpca ZivDoba s funkcijo summary
summary(zivDoba$ZivDoba)
```


Za preverjanje parametrov podatkov lahko uporabimo tudi funkcije kot npr. `mean()` za povprečje, `sd()` za standardni odklon, `var()` za varianco itd.
```{r}
# Preverimo povprečje življenjske dobe preko vseh držav
mean(zivDoba$ZivDoba)
# Preverimo varianco življenjske dobe
var(zivDoba$ZivDoba)
# Preverimo minimalno umrljivost v podatkih
min(zivDoba$Umrljivost)
# Preverimo maksimalno umrljivost v podatkih
max(zivDoba$Umrljivost)
```

## Osnovne operacije na tabelah
V tabeli lahko uporabimo operatorje primerjav, da izberemo samo določene vrstice ali vrednosti.
```{r}
# Izberimo vse vrstice tabele, v katerih je vrednost spremenljivke ZivDoba večja od 85
zivDoba[zivDoba$ZivDoba > 85,]
```
```{r}
# Izberimo vse vrstice, v katerih je vrednost stolpca "Drzava" enaka "France"
zivDoba[zivDoba$Drzava == "France",]
```


Tabelam lahko tudi dodajamo in odstranjujemo vrstice in stolpce. Stolpce in vrstice odstranjujemo z znakom - (minus) ter navedbo indeksa.
```{r}
# Odstranimo stolpec "Polio" z indeksom iz tabele zivDoba
# novo ustvarjeno tabelo poimenujemo zivDoba_nov
zivDoba_nov <- zivDoba[, -10]
# Preverimo imena stolpcev nove tabele zivDoba_nov s funkcijo colnames()
colnames(zivDoba_nov)

```

Izbrane vrstice in/ali stolpce lahko tudi zapišemo v nov objekt oz. tabelo.
```{r}
# Ustvarimo vektor 'ospiceFR', v katerega zberemo podatke o letu in pojavnosti ošpic v Franciji
ospiceFR <- zivDoba[zivDoba$Drzava == "France", c("Leto", "Ospice")]
head(ospiceFR)
```
```{r}
# Preimenuj drugi stolpceviz 'Ospice' v 'ospiceFR'
colnames(ospiceFR)[2] <- 'ospiceFR'
head(ospiceFR)
```
```{r}
# Ustvarimo vektor 'ospiceBR', v katerega zberemo podatke o letu in pojavnosti ošpic v Braziliji
ospiceBR <- zivDoba[zivDoba$Drzava == "Brazil", c("Leto", "Ospice")]
# Preimenuj drugi stolpceviz 'Ospice' v 'ospiceBR'
colnames(ospiceBR)[2] <- 'ospiceBR'
```

```{r}
# Ustvarimo vektor 'ospiceAU' in' ospiceEG'
# Vanju zberemo podatke o pojavnosti ošpic v Avstriji in Egiptu
ospiceAU <- zivDoba$Ospice[zivDoba$Drzava == "Austria"]
ospiceEG <- zivDoba$Ospice[zivDoba$Drzava == "Egypt"]
```

Tabelam lahko tudi dodajamo vrstice ali stolpce z navedbo indeksa vrstice/stolpca ali imena stolpca ter vsebino, npr. `tabela$novStolpec <- vrednosti`.
```{r}
# Ustvarimo nov stolpec "Celina" v tabeli zivDoba in mu pripišimo vrednost "Evropa"
zivDoba$Celina <- "Evropa"
# Preverimo tabelo
head(zivDoba)
```

V tabelah lahko tudi spreminjamo vrednost. Stolpce, vrstica ali polja, katerim želimo spremeniti vrednost, lahko izberemo z indeksom, imenom stolpca ali pa operatorji primerjav (če želimo spremeniti le del vrednosti, ki ustrezajo nekemu pogoju).
```{r}
# Vse države v tabeli zivDob ne ležijo v Evropi, in sicer "Egypt", "Brazil", "Chile" in "Peru"
# Naprej v vsrticah z vrednostjo "Egypt" spremenimo vrednost v stolpcu "Celina" na "Afrika"
zivDoba$Celina[zivDoba$Drzava == "Egypt"] <- "Afrika"
```
```{r}
#"Brazil", "Chile" in "Peru" ležijo v Južni Ameriki
# Tem vrsticam spremenimo vrednost v stolpcu "Celina" na JuznaAmerika
zivDoba$Celina[zivDoba$Drzava %in% c("Brazil", "Peru", "Chile")] <- "JuznaAmerika"
```
```{r}
# Preverimo zastopanost vrednosti v stolpcu "Celina"
table(zivDoba$Celina)
```

## Pisanje podatkov
S funkcijo `write.csv()` ali `write.table()` zapišemo podatke v datoteko.
```{r}
# S funkcijo write.table() zapišemo popravljeno tabelo zivDoba v datoteko 
# ZivljenjskaDoba_popravljena.csv
# Shranimo podatke z ločilom ;, brez navednic in brez imena vrstic
write.table(zivDoba, "ZivljenjskaDoba_popravljena.csv", sep=";", quote=FALSE, row.names=FALSE)
```

# Povzemanje podatkov
Pri prebranih podatkih nas ponavadi najprej zanimajo srednje vrednosti spremenljivk in razpršenost podatkov.

Vsoto lahko izračunamo s funkcijo `sum()`. Pri pregledovanju podatkov v tabelah lahko uporabimo tudi funkciji `rowSums()` in `colSums()`, ki vrneta vsoti vrstic ali stolpcev. Funkciji delujeta le na numeričnih podatkih, zato jih moramo naprej pretvoriti (as.numeric()) ali pa izbrati le numerične vrstice / stolpce.

```{r}
# S funkcijo colSums() izračunajmo vsoto 4. do 30. stolpca tabele zivDoba
colSums(zivDoba[, 4:13])
```

```{r}
# V stolpcih z manjkajočimi vrednostmi funkcija ne more izračunati vsote in vrne NA vrednost. 
# Obnašanje funkcije lahko prilagodimo z nastavitvijo parametra na.rm (na remove) na TRUE
colSums(zivDoba[, 4:13], na.rm = TRUE)
```

Povprečje lahko izračunamo s funkcijo `mean()`. Enako kot pri vsoti lahko povprečja vrstic ion stolpcev tabele izračunamo s funkcijama `rowMeans()` in `colMeans()`. Funkciji enako delujeta le na numeričnih podatkih.
```{r}
# S funkcijo colMeans() izračunajmo vsoto 4. do 30. stolpca tabele zivDoba. 
# Funkcija naj odstani manjajoče vrednosti
colMeans(zivDoba[, 4:13], na.rm = TRUE)
```

Kvantile lahko izračunamo s funkcijo `quantile()`. Privzeto R vrne vrednost za verjetnost 0, 0.25, 0.50, 0.75 in 1. S parametrom probs lahko določimo želene kvantile.
```{r}
# S funkcijo quantile() izračunajmo kvantile z verjetnostjo 
# 0.05 in 0.95 spremenljivke Umrljivost v tabeli zivDoba
quantile(zivDoba$Umrljivost, probs = c(0.05, 0.95))
```


Velikokrat želimo izračunati srednje vrednosti posameznih skupin oz. ravni neke spremenvljivke. Za to lahko uporabimo funkcijo `aggregate()`, ki s poljubno funkcijo agregira podatke glede na podano formulo. Formulo navedemo v obliki odvisnaSpremenljivka ~ neodvisnaSpremenljivka.
```{r}
# S funkcijo aggregate izračunajmo povprečno umrljivost v posamezni državi
aggregate(zivDoba$Umrljivost ~ zivDoba$Drzava, FUN="mean")
```
```{r}
# S funkcijo aggregate izračunajmo še standardni odklon umrljivost glede na status države in leto
povpUmr_stLeto <- aggregate(zivDoba$Umrljivost ~ zivDoba$Status + zivDoba$Leto, FUN = "sd")
head(povpUmr_stLeto)
```

## Združevanje podatkov s funkcijami paketa dplyr
Funkcije paketa dplyr nam omogočajo bolj pregledno in uporabniku prijazno obdelavo podatkov.

S funkcijo `group_by()` lahko ustvarimo skupine v obstoječih tabelah. Sama funkcija podatkov ne spremeni, jih pa interno pripiše specificiranim skupinam.
```{r}
# Najprej naložimo paket dplyr
library(dplyr)
# S funkcijo group_by() združimo podatke tabele zivDoba glede na leto in status 
# ter jih shranimo v zivDoba_group
zivDoba_group <- group_by(zivDoba, Leto, Status)
# Preverimo nastalo tabelo
head(zivDoba_group)
```

S funkcijo summarize() lahko nato povzamemo podatke. Če so v podatkih že določene skupine, bo funkcija povzela po le-teh. 
```{r}
# S funkcijo summarize() izračunajmo povprećje in standardni odklon spremenljivk 
# Umrljivost in Alkohol v zivDoba_group. Shranimo podatke v zivDoba_sum
zivDoba_sum <- summarize(zivDoba_group, 
                         povpUmr = mean(Umrljivost), 
                         sdUmr = sd(Umrljivost), 
                         povpAlk = mean(Alkohol), 
                         sdAlk = sd(Alkohol))
head(zivDoba_sum)
```

Funkcije paketa dplyr lahko med sabo povežemo v "cevovodno" analizo z operatorjem %>%. Izhodni podatki prejšnje funkcije tako služijo kot vhodni podatki za naslednjo.
```{r}
# V enem koraku v zivDoba ustvarimo skupine glede na status in leto 
# ter izračunamo povprečje spremenljivke HepatitisB
zivDoba_hep <- zivDoba %>% group_by(Status, Leto) %>% 
                           summarize(povpHep = mean(HepatitisB, na.rm=T))
head(zivDoba_hep)
```


# Preurejanje podatkov

S funkcijo `cbind()` lahko povežemo vektorje ali tabele v novo tabelo. Pri tem morajo biti vektorji oz. tabele enakih dolžin.

```{r}
# S funkcijo cbind() združimo zgoraj ustvarjene vektorje 'ospiceFR', 'ospiceAU' in 'ospiceEG' 
# v novo tabelo 'ospice'
ospice <- cbind(ospiceAU, ospiceEG)
# Preverimo novonastalo tabelo
head(ospice)
```

S funkcijo `merge()` lahko združujemo tabele na podlagi skupnega ključa. V obeh tabelah mora biti ime stolpca s ključem enako (parameter `by`). V nasprotnem primeru funkcijo navedemo ime ključa v vsaki izmed tabel s parametroma `by.x` in `by.y`, pri čemer je x prva tabela in y druga.
```{r}
# S funkcijo merge() združimo zgoraj ustvarjene vektorje 'ospiceFR' in 'ospiceBR' 
# na podlagi spremenljivke 'Leto' v novo tabelo 'ospiceMerged'
ospiceMerged <- merge(ospiceFR, ospiceBR, by="Leto")
# Preverimo novonastalo tabelo
head(ospiceMerged)
```

S funkcijo `melt()` iz paketa reshape lahko "vrtimo" tabele: spreminjamo razporeditev podatkov v stolpce in vrstice.
```{r}
# Recimo, da želimo imeti en stolpec z vsemi vrednostmi za hepatitisB, polio in HIV za vse države, 
# v drugem stolpcu pa bi imeli spremenljivko, za katero bolezen gre
# Takšno organizacijo podatkov ponavadi potrebujemo za grafično prikazovanje podatkov
# Najprej izberemo željene stolpce celotne tabele zivDoba - Drzava, Leto, HepatitisB, HIV in Polio
# Shranimo jih v tabelo bolezni
bolezni <- zivDoba[, c("Drzava", "Leto", "HepatitisB", "HIV", "Polio")]
# Preverimo novonastalo tabelo
head(bolezni)
```

```{r}
# S funkcijo melt() iz paketa reshape preuredumo tabelo, 
# tako da sta naša ključa Leto in Drzava (stolpca bosta ostala nespremenjena)
# Novo nastalo tabelo poimenujemo bolezni_melt
library(reshape)
bolezni_melt <- melt(bolezni, id.vars = c("Leto", "Drzava"))
# Preveimo novonastalo tabelo s funkcijo head()
head(bolezni_melt)
```
```{r}
#Preverimo vrednosti v stolpcu 'variable' tabele bolezni_melt
table(bolezni_melt$variable)
```


## tidyr funkcije za preurejanje podatkov
tidyr je paket, ki vsebuje nabor funkcij za urejanje podatkov v R-u (https://tidyr.tidyverse.org/reference/index.html). Teži k "urejenosti" tabel in omogoča tudi podajanje podatkov med funkcijami z operatorjem %>%. Paket tidyr operira s podatkovni strukturo tibble (in ne data frame). Ta je preprostejša in omogoča manj operacij, s čimer pa omogoča hitrejšo odpravo napak in poenostavljenje kode. Paket naložimo z ukazom library(tidyr).

Funkcija `pivot_longer()` opravlja enako nalogo kot funkcija `melt()`, ki smo jo uporabili zgoraj. Tabelo preuredi tako, da ima več vrstic in manj stolpcev oz. podaljša tabelo.
```{r}
# Ponovimo vajo
# Sfunkcijo pivot_longer() iz paketa tidyr preuredimo tabelo bolezni (ustvarjena zgoraj), 
# tako da zberemo vse vredosti za stolpce HepatitisB, HIV in Polio v enem stolpcu
# Novo nastalo tabelo poimenujemo bolezni_longer
# Če tabele bolezni nimam več, zopet preberemo ZivljnjskaDoba.csv v R in ustvarimo
# bolezni <- zivDoba[, c("Drzava", "Leto", "HepatitisB", "HIV", "Polio")]
library(tidyr)
bolezni_longer <- pivot_longer(data = bolezni, cols = c(HepatitisB, HIV, Polio), names_to = "Bolezen")
# Preverimo novonastalo tabelo
head(bolezni_longer)
```

Obratna funkcija je `pivot_wider()`, ki ustvari tablo z več stolpci in manj vrsticami oz. razširi tabelo.
```{r}
# S funkcijo pivot_wider() razširimo zgornjo tabelo bolezni_longer, 
# da bodo podatki za vsako državo v svojem stolpcu
bolezni_wider <- pivot_wider(data = bolezni_longer, id_cols = c(Leto, Bolezen), 
                             names_from=Drzava, values_from = value)
# Preverimo novonastalo tabelo
head(bolezni_wider)
```

S funkcijo `separate()` združimo vrednosti dveh stolpcev. Enako lahko naredimo tudi s funkcijo `paste0()`. Nasprotje funkcije `unite()` je funkcija `separate()`.
```{r}
# Združimo stolpca Drzava in Leto tabele bolezni z ločilom "_" v nov stolpev DrzavaLeto
head(unite(bolezni, DrzavaLeto, Drzava, Leto, sep="_"))
```

Funkcija `expand()` prikaže vse kombinacije določenih spremenljivk v podatkih.
```{r}
# S funkcijo expand() preverimo vse kombinacije spremenljivk Drzava in Leto 
# v tabelo bolezni in rezultat shranimo v bolezni_kombo
bolezni_kombo <- expand(bolezni, Drzava, Leto)
# Preverimo število kombinacij
nrow(bolezni_kombo)
# Prikažemo zadnjih par vrstic tabele
tail(bolezni_kombo)
```


S funkcijo `chop()` lahko podatke za določeno vrednost ali kombinacijo spremenljivk shranimo v en element - seznam.
```{r}
# Uporabimo funkcijo chop(), da vse vrednosti za bolezni po letih shranimo 
# v eno spremenljivko glede na Drzavo. Rezultat shranimo v tabelo bolezni_chop.
bolezni_chop <- chop(bolezni, c(Leto, HepatitisB, HIV, Polio))
# Preverimo rezultat
head(bolezni_chop, 3)
```
```{r}
# Preverimo dimenzije vstopne in novonastale tabele
dim(bolezni)
dim(bolezni_chop)
# Novonastala tabelo je dimenzije
```


```{r}
# Novonastala tabela vsebuje samo eno vrstico za vsako državo!
# Elementi tabele so seznami vektorjev
# Preverimo stolpec leto tabele bolezni_chop
head(bolezni_chop$Leto, 3)
```
```{r}
# Preverimo stolpev Polio tabele bolezni_chop
head(bolezni_chop$Polio, 3)
# Elementi so seznami z vektorji za vsak nivo preostalih spremenljivk
```

Obratna funkcija je funkcija `unchop()`.
```{r}
# Uporabimo funkcijo unchop() za razširitev podatkov tabele bolezni_chop
# Chopped tabelo lahko razširimo za posamezno ali vse spremenljivke
head(unchop(bolezni_chop, c(Leto)), 3)

```
```{r}
# Razširitev glede na vse spremenljivke povrne tabelo  osnovno stanje
head(unchop(bolezni_chop, c(Leto, HepatitisB, HIV, Polio)), 3)
```

Funkcija `pack()` sesede stolpce v en stolpec-tabelo s skupnim imenom, ki ga določi uporabnik, in pod-imenom, ki je enako imenu vhodne spremenljivke.
```{r}
# S funkcijo pack() sesedemo stolpce HepatitisB, HIV in Polio v stolpec-tabelo "Bolezni". 
# Novonastalo tabelo poimenujemo bolezni_pack.
bolezni_pack <- pack(bolezni, Bolezen = c(HepatitisB, HIV, Polio))
# Preverimo tabelo
head(bolezni_pack, 3)
```

```{r}
# Ustvarili smo stolpec "Bolezen", ki ima eno vrstico za vsako državo in leto, 
# element vrstice pa je tabelo dimenzij 6x3
# Preverimo
```


V cevovod lahko združimo funkcije iz različnih paketov.
```{r}
# V enem koraku tabelo bolezni preuredimo s funkcijo pivot_longer(), 
# da bo imela vrednosti za vse bolezni v enem stolpcu (in imena bolezni v drugem), 
# združimo po državi in bolezni in izračunajmo povprečje
# Ponovno ustvarimo tabelo bolezni in naložimo tidyr, če jih nimamo več v delovnem okolju
bolezni_povp <- bolezni %>% pivot_longer(cols = c(HepatitisB, HIV, Polio), names_to = "Bolezen") %>% 
                            group_by(Drzava, Bolezen) %>% 
                            summarize(povpVrednost = mean(value))
head(bolezni_povp)
```

