---
title: "ModulA"
author: "Jana Obšteter"
date: "August 25, 2020"
output:
  html_document: default
  pdf_document: default
---

```{r setup, include=FALSE}
knitr::opts_chunk$set(echo = TRUE)
```

## Podatkovni tipi

R razlikuje med različnimi podatkovnimi tipi. V nadaljevanju bomo ustvarili spremenljivko vsakega izmed tipov.

### Cela števila
```{r}
# Ustvarimo spremenljivko "stevilo" z vrednostjo 10
stevilo <- 10
# Izpišimo "stevilo"
stevilo
# Preverimo tip spremenljivke
class(stevilo)
```

R cela števila ustvari kot tip "numeric" in ne "integer". Če želimo, da je spremenljivka eksplicitno tip "integer", jo moramo pretvoriti.
```{r}
# Ustvarimo spremenljivko "stevilo" z vrednostjo 10 kot "integer"
stevilo <- as.integer(10)
# Preverimo tip spremenljivke
class(stevilo)
```
Eksplicitno lahko tip "integer" ustvarimo tudi z dodatkom črke "L" na koncu celega števila.
```{r}
# Direktno ustvarimo "integer" spremenljivko "stevilo" z vrednostjo 10
stevilo <- 10L
class(stevilo)
```


### Realna števila
```{r}
# Ustvarimo spremenljivko "realnoStevilo" z vrednostjo 3.52
realnoStevilo <- 3.52
# Izpišimo "realnoStevilo"
realnoStevilo
# Preverimo tip spremenljivke
class(realnoStevilo)
```

### Znaki
```{r}
# Ustvarimo spremenljivko "beseda" z vrednostjo "jagoda"
beseda <- "jagoda"
# Izpišimo spremenljivko "beseda"
beseda
# Preverimo tip spremenljivke
class(beseda)
```

### Logični vektor
```{r}
# Ustvarimo spremenljivko "logicnaVrednost" z vrednostjo TRUE
logicnaVrednost <- TRUE
# Izpišimo "logicnaVrednost"
logicnaVrednost
# Preverimo tip spremenljivke
class(logicnaVrednost)
```
Z logičnimi vrednostmi lahko tudi računamo, pri čemer je vrednost TRUE vredna 1, vrednost FALSE pa 0.
```{r}
# Sesštejmo vrednosti TRUE in TRUE
TRUE + TRUE
```


### Faktor
```{r}
# Ustvarimo spremenljivko "raven" z vrednostjo "poletje"
raven <- as.factor("poletje")
# Izpišimo "raven"
raven
# Preverimo tip spremenljivke
class(raven)
```

### Manjkajoča vrednost
```{r}
# Ustvarimo spremenljivko "manjkaVrednost" z manjkajočo vrednostjo
manjkaVrednost <- NA
# Izpišimo "manjkaVrednost"
manjkaVrednost
# Preverimo tip spremenljivke
class(manjkaVrednost)
```

### Prazen element
```{r}
# Ustvarimo prazen element "prazenElement"
prazenElement <- NULL
# Izpišimo "prazenElement"
prazenElement
# Preverimo tip spremenljivke
class(prazenElement)
```


## Podatkovne strukture
V R-u lahko ustvarimo različne podatkovne strukture. V nadaljevanju bomo ustvarili vsako izmed struktur.

### Vektor
Vektor ustvarimo s funkcijo c().
```{r}
# Ustvarimo številski vektor "stevila" z vrednostmi 1, 10 in 100
stevila <- c(1, 10, 100)
# Izpišimo vektor
stevila
```
Vektor številskega zaporedja lahko ustvarimo tudi  z navedbo razpona številk.
```{r}
# Ustvarimo številski vektor "meseci" s številkami mesecev 1 do 12
meseci <- 1:12
# Izpišimo vektor
meseci
```
Vektorje znakov prav tako ustvarimo s funkcijo c().
```{r}
# Ustvarimo vektor znakov "letniCasi" z letnimi časi
letniCasi <- c("pomlad", "poletje", "jesen", "zima")
# Izpišimo vektor
letniCasi

```
Elemente vektorjev izberemo z indeksom v oglatih oklepajih.
```{r}
# Izberimo drugi element vektorja "letniCasi"
letniCasi[2]
```



### Seznam
Seznam ustvarimo s funkcijo list().
```{r}
# Ustvarimo seznam "leto", ki vključuje vektorje "meseci" in "letniCasi" iz prejsnjega koraka in število 2020
leto <- list(meseci, letniCasi, 2020)
# Izpišimo seznam "leto"
leto
```
```{r}
# Preverimo dolžino seznama "leto""
length(leto)

```
Elemente seznama izberemo z indeksom v dvojnih oglatih oklepajih.
```{r}
# Izberemo prvi element seznama "leto"
leto[[1]]
```
```{r}

# Ker je prvi element vektor, izberimo še peti element znotraj tega
leto[[1]][5]
```
### Podatkovni okvir / tabela
Podatkovni okvir oz. tabelo ustvarimo s funkcijo data.frame().
```{r}
# Ustvarimo tabelo "povpTemp" z letnimi časi in povprečno temperature za vsakega izmed njih
# Predpostavimo, da je povprečna temperatura pomladi je 18, poleti 24, jeseni 13 in pozimi 5
povpTemp <- data.frame(LetniCas = letniCasi, temp = c(18, 24, 13, 5))
# Izpišimo tabelo
print(povpTemp)
```
Prvih ali zadnjih par vrstic tabele izpišemo s funkcijo head() ali tail().
```{r}
# Izpišimo prvih par vrstic tabele "povpTemp"
head(povpTemp)
```
Privzeta vrednost funkcije head je 6 vrstic, zato izpiše celotno tabelo. Obnašanje funkcije head() lahko modificiramo s parametrom n, kjer navedemo število vrstic.
```{r}
# Izpišimo prvi dve vrstici tabele "povpTemp"
head(povpTemp, n=2)
```
Število vrstic in stolpcev preverimo s funkcijama nrow() in ncol().
```{r}
# Preverimo število vrstic in stolpcev tabele "povpTemp"
nrow(povpTemp)
ncol(povpTemp)
```
Imena vrstic in stolpcev preverimo s funkcijama rownames() in colnames().
```{r}
# Preverimo imena vrstic in stolpcev tabele "povpTemp"
rownames(povpTemp)
colnames(povpTemp)
```

Elemente tabele izberemo z indeksom vrstice/stolpca v oglatih oklepajih.
```{r}
# Izberimo prvo vrednost v prvem stolpcu tabele "povpTemp"
povpTemp[1,1]
```
```{r}
# Izberimo prvo vrstico tabele "povpTemp"
povpTemp[1,]
```
```{r}
# Izberimo prvi stolpec tabele "povpTemp"
povpTemp[,1]
```
Stolpce tabel lahko izberemo tudi po imenu.
```{r}
# Izberimo stolpec <LetniCasi> v tabeli "povpTemp"
povpTemp$LetniCas
```
### Matrika
Matriko ustvarimo s funkcijo matrix().
```{r}
# Ustvarimo matriko "vrednosti" z vrednostmi 1:20, štirimi vrsticami in petimi stolpci
vrednosti <- matrix(1:20, nrow=4, ncol=5)
# Izpišimo matriko
vrednosti
```
Elemente matrike izberemo z indeksom vrstice/stolpca v oglatih oklepajih (enako kot tabele).
```{r}
# Izberimo element v drugi vrstici tretjega stolpca matrike vrednosti
vrednosti[2, 3]
```
### Polje
Polje ustvarimo s funkcijo array().
```{r}
# Ustvarimo polje povpTempLeto s povprečnimi letnimi temperaturami v letnih časih v dveh različnih letih.
# Povprečna temparatura je vektor vrednosti 18, 24, 13, 5, 15, 27, 12, 7; leti sta 2018 in 2019
# Dimenzije: x = letni čas (4), y = povprečna temperatura (1), z = leto (2)
povpTempLeto <- array(c(18, 24, 13, 5, 15, 27, 12, 7), 
                      dim=c(4, 1, 2), 
                      dimnames=list(letniCasi,
                                    "povpTemp",
                                    c(2018, 2019)))
# Izpišimo polje "povpTempLeto"
povpTempLeto
```
Dimenzije polja preverimo s funkcijo dim(), strukturo ps s funkcijo str().
```{r}
# Preverimo dimenzije polja "povpTempLeto"
dim(povpTempLeto)
```

```{r}
# Preverimo strukturo polja "povpTempLeto"
str(povpTempLeto)
```
## Osnovne operacije
Osnovni računski operatorji v R-u so + za seštevanje, - za odštevanje, * za množenje, / za deljenje.

Osnovne računske operacije lahko apliciramo na števila ali vektorje (enakih dolžin).
```{r}
# Ustvarimo spremenljivki "a" z vrednostjo 2 in "b" z vrednostjo 11.2
a <- 2
b <- 11.2
# Ustvarimo spremenvljivko "vsota" kot vsoto a in b
(vsota <- a + b)
# Ustvarimo spremenvljivko "razlike" kot vsoto a in b
(razlika <- a - b)
# Ustvarimo spremenvljivko "zmnožek" kot vsoto a in b
(zmnožek <- a * b)
# Ustvarimo spremenvljivko "kvocient" kot vsoto a in b
(kvocient <- a / b)
```
Ponovimo vajo z vektorji.
```{r}
# Ustvarimo vektorja "a" z vrednostmi c(1, 2, 3) in "b" z vrednostmi c(3.12, 5.44, 10)
a <- c(1, 2, 3) 
b <- c(3.12, 5.44, 10)
# Ustvarimo spremenvljivko "vsota" kot vsoto a in b
(vsota <- a + b)
# Ustvarimo spremenvljivko "razlike" kot vsoto a in b
(razlika <- a - b)
# Ustvarimo spremenvljivko "zmnožek" kot vsoto a in b
(zmnožek <- a * b)
# Ustvarimo spremenvljivko "kvocient" kot vsoto a in b
(kvocient <- a / b)
```

R ima posebej operator za ostanek pri deljenju %%, "integer" deljenje %/% in množenje matrik %*%.
```{r}
# Preverimo ostanek pri deljenju 10 / 3
10 %% 3
# Preverimo celoštevilski kvocient deljenja 10 / 3
10 %/% 3
# Ustvarimo matriko m1 z vrednostmi 1:9 in tremi vrstiami ter matriko m2 z vrednostmi 9:18 in tremi vrsticami
m1 <- matrix(1:9, nrow=3)
m2 <- matrix(10:18, nrow=3)
m1 %*% m2
```

V R-u lahko uporabimo tudi operatorje primerjav, ki vrnejo logične vrednosti. Primerjamo lahko katerikoli podatkovni tip ali strukturo. 
```{r}
# Ustvarimo spremenljivko a z vrednotjo 5
a <- 5
# Preverimo, ali je 5 večje od 3
a > 3
```
```{r}
# Preverimo, ali je 5 enako 3
a == 3
```
```{r}
# Preverimo, ali 5 ni enako 3
a != 3
```
```{r}
# Preverimo, ali vektor c(1, 2, 3) vsebuje 4
a %in% c(1,2,3)
```
Operatorje primerjav lahko uporabimo tudi za druge podatkovne tipe.
```{r}
# Previmo, koliko vrednosti a (5) je v vektorju vrednosti = c(1, 3, 5, 4, 5, 7)
vrednosti = c(1, 3, 5, 4, 5, 7)
sum(vrednosti == a)
```



Za združevanje znakov ne moremo uporabiti enakih operacij kot za številske spremenvljike. Za združevanje znakov uporabimo funkcijo paste(), kjer s parametrov sep navedemo željeni separator.
```{r}
# Združimo besedi Janez in Novak s presledkom
paste("Janez", "Novak", sep=" ")
```
Lahko uporabimo tudi funkcijo paste0(), ki ima kot privzet separator "".
```{r}
# Združimo besedi Janez in Novak brez separatorja
paste0("Janez", "Novak")
```
R vključuje kopico vgrajenih funkcij za najrazličnejše pogosto uporabljene operacije. Poglejmo si nekaj osnovnih funkcij.
```{r}
# Ustvarimo vektor "stevila" z vrednostmi 1:10
stevila <- 1:10
# Seštejmo elemente vektorja s funkcijo sum()
(sum(stevila))
```
```{r}
#Izračunajmo povprečje in varianco vektorja "stevila" s funkcijo mean() in var()
(mean(stevila))
(var(stevila))
```

```{r}
# Preverimo dolžino vektorja stevila s funkcijo length()
(length(stevila))
# Preverimo minimalno in maksimalno vrednost vektorja "stevila" s funkcijama min() in max()
(min(stevila))
(max(stevila))
```

Pri računskih operacijah lahko naletimo tudi na manjkajoče vrednosti, ki jih privzeto ne odstrani.
```{r}
# Ustvarimo vektor vrednosti <- c(1, 2, 3, 4, NA)
vrednosti <- c(1, 2, 3, 4, NA)
# Seštejmo vektor vrednosti
sum(vrednosti)
```
R vrne manjajočo vrednosti, saj ne more izračunati vsote zaradi manjajočih vrednosti. V pomoči za funkcije lahko preverimo, kako prilagoditi obnašanje funkcije.
```{r}
# Preverimo pomoč za funkcijo sum()
?sum()
# Funkcija sum() vključuje parameter na.rm, ki nakazuje, ali naj bodo manjkajoče vrednosti odstranjene
# Ker želimo odstraniti manjkajočih vrednosti, nastavimo parameter na.rm na FALSE
(sum(vrednosti, na.rm = TRUE))
```

## Osnove dela z datotekami
### Nastavitev delovnega imenika
V R-u lahko nastavimo delovni imenik. Ta postane privzeta pot za branje in pisanje datotek.
```{r setup, include=FALSE}
# Nastavimo delovni imenik na lokalno mapo z datotekami
workingDir <- "/home/jana/"
#setwd(workingDir)
opts_knit$set(root.dir = "/home/jana/")
```

```{r}
getwd()
```

## Branje datotek
Različne tipe datotek v R preberemo z različnimi funkcijami oz. različnimi parametri. 
V nadaljevanje bomo v R prebrali .csv datoteko ter pregledali vsebino tabele.
```{r}
# Preberimo datoteko TezaMozganov_Metulji.csv
metulji <- read.csv("TezaMozganov_Metulji.csv")
```

