---
title: "ModulA"
author: "Jana Obšteter"
date: "August 25, 2020"
output:
  html_document: default
  pdf_document: default
---


## Podatkovni tipi

R razlikuje med različnimi podatkovnimi tipi. V nadaljevanju bomo ustvarili spremenljivko vsakega izmed tipov.

### Cela števila
```{r}
# Ustvarimo spremenljivko "stevilo" z vrednostjo 10
stevilo <- 10
# Izpišimo "stevilo"
stevilo
# Preverimo tip spremenljivke
class(stevilo)
```

R cela števila ustvari kot tip "numeric" in ne "integer". Če želimo, da je spremenljivka eksplicitno tip "integer", jo moramo pretvoriti.
```{r}
# Ustvarimo spremenljivko "stevilo" z vrednostjo 10 kot "integer"
stevilo <- as.integer(10)
# Preverimo tip spremenljivke
class(stevilo)
```
Eksplicitno lahko tip "integer" ustvarimo tudi z dodatkom črke "L" na koncu celega števila.
```{r}
# Direktno ustvarimo "integer" spremenljivko "stevilo" z vrednostjo 10
stevilo <- 10L
class(stevilo)
```


### Realna števila
```{r}
# Ustvarimo spremenljivko "realnoStevilo" z vrednostjo 3.52
realnoStevilo <- 3.52
# Izpišimo "realnoStevilo"
realnoStevilo
# Preverimo tip spremenljivke
class(realnoStevilo)
```

### Znaki
```{r}
# Ustvarimo spremenljivko "beseda" z vrednostjo "jagoda"
beseda <- "jagoda"
# Izpišimo spremenljivko "beseda"
beseda
# Preverimo tip spremenljivke
class(beseda)
```

### Logični vektor
```{r}
# Ustvarimo spremenljivko "logicnaVrednost" z vrednostjo TRUE
logicnaVrednost <- TRUE
# Izpišimo "logicnaVrednost"
logicnaVrednost
# Preverimo tip spremenljivke
class(logicnaVrednost)
```
Z logičnimi vrednostmi lahko tudi računamo, pri čemer je vrednost TRUE vredna 1, vrednost FALSE pa 0.
```{r}
# Sesštejmo vrednosti TRUE in TRUE
TRUE + TRUE
```


### Faktor
```{r}
# Ustvarimo spremenljivko "raven" z vrednostjo "poletje"
raven <- as.factor("poletje")
# Izpišimo "raven"
raven
# Preverimo tip spremenljivke
class(raven)
```

### Manjkajoča vrednost
```{r}
# Ustvarimo spremenljivko "manjkaVrednost" z manjkajočo vrednostjo
manjkaVrednost <- NA
# Izpišimo "manjkaVrednost"
manjkaVrednost
# Preverimo tip spremenljivke
class(manjkaVrednost)
```

### Prazen element
```{r}
# Ustvarimo prazen element "prazenElement"
prazenElement <- NULL
# Izpišimo "prazenElement"
prazenElement
# Preverimo tip spremenljivke
class(prazenElement)
```


## Podatkovne strukture
V R-u lahko ustvarimo različne podatkovne strukture. V nadaljevanju bomo ustvarili vsako izmed struktur.

### Vektor
Vektor ustvarimo s funkcijo c().
```{r}
# Ustvarimo številski vektor "stevila" z vrednostmi 1, 10 in 100
stevila <- c(1, 10, 100)
# Izpišimo vektor
stevila
```
Vektor številskega zaporedja lahko ustvarimo tudi  z navedbo razpona številk.
```{r}
# Ustvarimo številski vektor "meseci" s številkami mesecev 1 do 12
meseci <- 1:12
# Izpišimo vektor
meseci
```
Vektorje znakov prav tako ustvarimo s funkcijo c().
```{r}
# Ustvarimo vektor znakov "letniCasi" z letnimi časi
letniCasi <- c("pomlad", "poletje", "jesen", "zima")
# Izpišimo vektor
letniCasi

```
Elemente vektorjev izberemo z indeksom v oglatih oklepajih.
```{r}
# Izberimo drugi element vektorja "letniCasi"
letniCasi[2]
```



### Seznam
Seznam ustvarimo s funkcijo list().
```{r}
# Ustvarimo seznam "leto", ki vključuje vektorje "meseci" in "letniCasi" iz prejsnjega koraka in število 2020
leto <- list(meseci, letniCasi, 2020)
# Izpišimo seznam "leto"
leto
```
```{r}
# Preverimo dolžino seznama "leto""
length(leto)

```
Elemente seznama izberemo z indeksom v dvojnih oglatih oklepajih.
```{r}
# Izberemo prvi element seznama "leto"
leto[[1]]
```
```{r}

# Ker je prvi element vektor, izberimo še peti element znotraj tega
leto[[1]][5]
```
### Podatkovni okvir / tabela
Podatkovni okvir oz. tabelo ustvarimo s funkcijo data.frame().
```{r}
# Ustvarimo tabelo "povpTemp" z letnimi časi in povprečno temperature za vsakega izmed njih
# Predpostavimo, da je povprečna temperatura pomladi je 18, poleti 24, jeseni 13 in pozimi 5
povpTemp <- data.frame(LetniCas = letniCasi, temp = c(18, 24, 13, 5))
# Izpišimo tabelo
print(povpTemp)
```
Prvih ali zadnjih par vrstic tabele izpišemo s funkcijo head() ali tail().
```{r}
# Izpišimo prvih par vrstic tabele "povpTemp"
head(povpTemp)
```
Privzeta vrednost funkcije head je 6 vrstic, zato izpiše celotno tabelo. Obnašanje funkcije head() lahko modificiramo s parametrom n, kjer navedemo število vrstic.
```{r}
# Izpišimo prvi dve vrstici tabele "povpTemp"
head(povpTemp, n=2)
```
Število vrstic in stolpcev preverimo s funkcijama nrow() in ncol().
```{r}
# Preverimo število vrstic in stolpcev tabele "povpTemp"
nrow(povpTemp)
ncol(povpTemp)
```
Imena vrstic in stolpcev preverimo s funkcijama rownames() in colnames().
```{r}
# Preverimo imena vrstic in stolpcev tabele "povpTemp"
rownames(povpTemp)
colnames(povpTemp)
```

Elemente tabele izberemo z indeksom vrstice/stolpca v oglatih oklepajih.
```{r}
# Izberimo prvo vrednost v prvem stolpcu tabele "povpTemp"
povpTemp[1,1]
```
```{r}
# Izberimo prvo vrstico tabele "povpTemp"
povpTemp[1,]
```
```{r}
# Izberimo prvi stolpec tabele "povpTemp"
povpTemp[,1]
```
Stolpce tabel lahko izberemo tudi po imenu.
```{r}
# Izberimo stolpec <LetniCasi> v tabeli "povpTemp"
povpTemp$LetniCas
```
### Matrika
Matriko ustvarimo s funkcijo matrix().
```{r}
# Ustvarimo matriko "vrednosti" z vrednostmi 1:20, štirimi vrsticami in petimi stolpci
vrednosti <- matrix(1:20, nrow=4, ncol=5)
# Izpišimo matriko
vrednosti
```
Elemente matrike izberemo z indeksom vrstice/stolpca v oglatih oklepajih (enako kot tabele).
```{r}
# Izberimo element v drugi vrstici tretjega stolpca matrike vrednosti
vrednosti[2, 3]
```
### Polje
Polje ustvarimo s funkcijo array().
```{r}
# Ustvarimo polje povpTempLeto s povprečnimi letnimi temperaturami v letnih časih v dveh različnih letih.
# Povprečna temparatura je vektor vrednosti 18, 24, 13, 5, 15, 27, 12, 7; leti sta 2018 in 2019
# Dimenzije: x = letni čas (4), y = povprečna temperatura (1), z = leto (2)
povpTempLeto <- array(c(18, 24, 13, 5, 15, 27, 12, 7), 
                      dim=c(4, 1, 2), 
                      dimnames=list(letniCasi,
                                    "povpTemp",
                                    c(2018, 2019)))
# Izpišimo polje "povpTempLeto"
povpTempLeto
```
Dimenzije polja preverimo s funkcijo dim(), strukturo ps s funkcijo str().
```{r}
# Preverimo dimenzije polja "povpTempLeto"
dim(povpTempLeto)
```

```{r}
# Preverimo strukturo polja "povpTempLeto"
str(povpTempLeto)
```
## Osnovne operacije
### Osnovni aritmetični operatorji
Osnovni aritmetični operatorji v R-u so + za seštevanje, - za odštevanje, * za množenje, / za deljenje.

Osnovne računske operacije lahko apliciramo na števila ali vektorje (enakih dolžin).
```{r}
# Ustvarimo spremenljivki "a" z vrednostjo 2 in "b" z vrednostjo 11.2
a <- 2
b <- 11.2
# Ustvarimo spremenvljivko "vsota" kot vsoto a in b
(vsota <- a + b)
# Ustvarimo spremenvljivko "razlike" kot vsoto a in b
(razlika <- a - b)
# Ustvarimo spremenvljivko "zmnožek" kot vsoto a in b
(zmnožek <- a * b)
# Ustvarimo spremenvljivko "kvocient" kot vsoto a in b
(kvocient <- a / b)
```
Ponovimo vajo z vektorji.
```{r}
# Ustvarimo vektorja "a" z vrednostmi c(1, 2, 3) in "b" z vrednostmi c(3.12, 5.44, 10)
a <- c(1, 2, 3) 
b <- c(3.12, 5.44, 10)
# Ustvarimo spremenvljivko "vsota" kot vsoto a in b
(vsota <- a + b)
# Ustvarimo spremenvljivko "razlike" kot vsoto a in b
(razlika <- a - b)
# Ustvarimo spremenvljivko "zmnožek" kot vsoto a in b
(zmnožek <- a * b)
# Ustvarimo spremenvljivko "kvocient" kot vsoto a in b
(kvocient <- a / b)
```

R ima posebej operator za ostanek pri deljenju %%, celoštevilsko deljenje %/% in množenje matrik %*%.
```{r}
# Preverimo ostanek pri deljenju 10 / 3
10 %% 3
# Preverimo celoštevilski kvocient deljenja 10 / 3
10 %/% 3
# Ustvarimo matriko m1 z vrednostmi 1:9 in tremi vrstiami ter matriko m2 z vrednostmi 9:18 in tremi vrsticami
m1 <- matrix(1:9, nrow=3)
m2 <- matrix(10:18, nrow=3)
m1 %*% m2
```

### Primerjalni operatorji
V R-u lahko uporabimo tudi operatorje primerjav, ki vrnejo logične vrednosti. Primerjamo lahko katerikoli podatkovni tip ali strukturo. 
```{r}
# Ustvarimo spremenljivko a z vrednotjo 5
a <- 5
# Preverimo, ali je 5 večje od 3
a > 3
```
```{r}
# Preverimo, ali je 5 enako 3
a == 3
```
```{r}
# Preverimo, ali 5 ni enako 3
a != 3
```
```{r}
# Preverimo, ali vektor c(1, 2, 3) vsebuje 4
a %in% c(1,2,3)
```
Operatorje primerjav lahko uporabimo tudi za druge podatkovne tipe. Logične vrednosti so interne zapisane kot 1 (TRUE) in 0 (FALSE), tako da jih lahko tudi seštevamo.
```{r}
# Previmo, koliko vrednosti a (5) je v vektorju vrednosti = c(1, 3, 5, 4, 5, 7)
vrednosti = c(1, 3, 5, 4, 5, 7)
sum(vrednosti == a)
```


### "Operatorji" za znake
Za združevanje znakov ne moremo uporabiti enakih operacij kot za številske spremenljivke. Za združevanje znakov uporabimo funkcijo paste(), kjer s parametrom sep navedemo željeno ločilo
```{r}
# Združimo besedi Janez in Novak s presledkom
paste("Janez", "Novak", sep=" ")
```
Lahko uporabimo tudi funkcijo paste0(), ki ima kot privzeto ločilo "".
```{r}
# Združimo besedi Janez in Novak brez separatorja
paste0("Janez", "Novak")
```
### Osnovne vgrajene funkcije
R vključuje kopico vgrajenih funkcij za najrazličnejše pogosto uporabljene operacije. Poglejmo si nekaj osnovnih funkcij.
```{r}
# Ustvarimo vektor "stevila" z vrednostmi 1:10
stevila <- 1:10
# Seštejmo elemente vektorja s funkcijo sum()
(sum(stevila))
```
```{r}
#Izračunajmo povprečje in varianco vektorja "stevila" s funkcijo mean() in var()
(mean(stevila))
(var(stevila))
```

```{r}
# Preverimo dolžino vektorja stevila s funkcijo length()
(length(stevila))
# Preverimo minimalno in maksimalno vrednost vektorja "stevila" s funkcijama min() in max()
(min(stevila))
(max(stevila))
```

Pri računskih operacijah lahko naletimo tudi na manjkajoče vrednosti, ki jih kot privzeto R ne odstrani.
```{r}
# Ustvarimo vektor vrednosti <- c(1, 2, 3, 4, NA)
vrednosti <- c(1, 2, 3, 4, NA)
# Seštejmo vektor vrednosti
sum(vrednosti)
```
R vrne manjajočo vrednosti, saj ne more izračunati vsote zaradi manjajočih vrednosti. V pomoči za funkcije lahko preverimo, kako prilagoditi obnašanje funkcije.
```{r}
# Preverimo pomoč za funkcijo sum()
?sum()
# Funkcija sum() vključuje parameter na.rm, ki nakazuje, ali naj bodo manjkajoče vrednosti odstranjene
# Ker želimo odstraniti manjkajočih vrednosti, nastavimo parameter na.rm na FALSE
(sum(vrednosti, na.rm = TRUE))
```

## Osnove dela z datotekami
### Nastavitev delovnega imenika
V R-u lahko nastavimo delovni imenik s funkcijo setwd(). Ta postane privzeta pot za branje in pisanje datotek.
```{r setup, include=FALSE}
# Nastavimo delovni imenik na lokalno mapo z datotekami
workingDir <- "/home/jana/Documents/Delavnice/R/Material/"
knitr::opts_knit$set(root.dir = '/home/jana/Documents/Delavnice/R/Material/')
setwd(workingDir)

```

```{r}
getwd()
```

## Branje datotek, lastnosti prebranih podatkov in pisanje datotek
Na primeru bomo pogledali, kako v R prebrati tabelo, izluščiti lastnosti podatkov, preurediti tabelo in zapisati rezultat.

### Branje datotek
Različne tipe datotek v R preberemo z različnimi funkcijami oz. različnimi parametri. 
V nadaljevanje bomo v R prebrali .csv datoteko ter pregledali vsebino tabele. Ime datoteke je ZivljenjskaDoba.csv, ki vsebuje podatke zbrane s strani organizacija WHO o življenjski dobi (ZivDoba) v izbranih državah (Country). Datoteka vsebuje tudi podatke o statusu države (Status), Umrljivosti, zaužitem alkoholu v litrih (Alkohol), odstotek imuniziranih 1-letnikov na hepatitis B (HepatitisB), število primerov ošpic na 1000 prebivalcev (Ospice) in indeks telesne mase (ITM).
```{r}
# Preberimo datoteko ZivljenjskaDoba_mali.csv
zivDoba <- read.csv("ZivljenjskaDoba.csv")
```

### Lastnosti prebranih podatkov
Najprej preverimo, ali so podatki prebrani pravilno. Ponavadi pogledamo prvih par vrstic s funkcijo head(), zadnjih par s funkcijo tail() in pa strukturo podatkov s funkcijo str().
```{r}
# Preverimo prvih par vrstic prebrane tabele s funkcijo head()
head(zivDoba)
```
```{r}
# Preverimo zadnjih par vrstic prebrane tabele s funkcijo tail()
tail(zivDoba)
```
```{r}
# Preverimo strukturo prebrane tabele s funkcijo str()
str(zivDoba)
```
Preverimo lahko tudi število prebranih stolpcev in vrstic s funkcijama ncol() in nrow().
```{r}
# Preverimo število vrstic in število stolpcev
nrow(zivDoba)
ncol(zivDoba)
```

S funkcijo colnames(objekt)[indeksStolpca] lahko preimenujemo stolpce.
```{r}
# Preimenujmo stolpec "Country" v "Drzava"
colnames(zivDoba)[1] <- "Drzava"
```
Vrstice tabele izberemo z indeksom v oglatih oklepajih. Stolpce tabele lahko prav tako izberemo z indeksom v oglatih oklepajih ali znakom $ in imenom stolpca. Če v indeksu ne navedemo številke stolpca (ali vrstice), R izbere vse stolpce (vrstice).
```{r}
# Izberimo tretjo vrstico tabele zivDoba z indeksom
zivDoba[3,]
```
```{r}
# Izberimo tretji stolpec tabele zivDoba z indeksom [vrstica, stolpec]
zivDoba[, 3]
```
```{r}
# Izberimo tretji stolpcev tabele zivDoba z imenom (Status)
zivDoba$Status

```



S funkcijo table() preverimo zastopanost posamezne spremenljivke znotraj stolpcev, pri čemer je funkcija bolj uporabna za kategorične spremenljivke.
```{r}
# Preverimo, koliko podatkov (vrstic) imamo po državi s funkcijo table()
table(zivDoba$Drzava)

```

Za preverjanje stolpcev v numeričnih stolpcev je bolje uporabiti funkcijo summary(). Ta vrne minimalno (in maksimalno) vrednost spremenljivke, prvi (in tretji) kvantil in povprečje.
```{r}
# Preverimo vsebnost stolpca ZivDoba s funkcijo summary
summary(zivDoba$ZivDoba)
```

V tabeli lahko uporabimo operatorje primerjav, da izberemo samo določene vrstice ali vrednosti.
```{r}
# Izberimo vse vrstice tabele, v katerih je vrednost spremenljivke ZivDoba večja od 85
zivDoba[zivDoba$ZivDoba > 85,]
```
```{r}
# Izberimo vse vrstice, v katerih je vrednost stolpca "Drzava" enaka "France"
zivDoba[zivDoba$Drzava == "France",]
```


Tabelam lahko tudi dodajamo in odstranjujemo vrstice in stolpce. Stolpce in vrstice odstranjujemo z znakom - (minus) ter navedbo indeksa.
```{r}
# Odstranimo stolpec "Polio" z indeksom iz tabele zivDoba, novo ustvarjeno tabelo poimenujemo zivDoba_nov
zivDoba_nov <- zivDoba[, -10]
# Preverimo imena stolpcev nove tabele zivDoba_nov s funkcijo colnames()
colnames(zivDoba_nov)

```


Izbrane vrstice in/ali stolpce lahko tudi zapišemo v nov objekt oz. tabelo.
```{r}
# Ustvarimo vektor 'ospiceFR', v katerega zberemo podatke o letu in pojavnosti ošpic v Franciji
ospiceFR <- zivDoba[zivDoba$Drzava == "France", c("Leto", "Ospice")]
head(ospiceFR)
```
```{r}
# Preimenuj drugi stolpceviz 'Ospice' v 'ospiceFR'
colnames(ospiceFR)[2] <- 'ospiceFR'
head(ospiceFR)
```
```{r}
# Ustvarimo vektor 'ospiceBR', v katerega zberemo podatke o letu in pojavnosti ošpic v Braziliji
ospiceBR <- zivDoba[zivDoba$Drzava == "Brazil", c("Leto", "Ospice")]
# Preimenuj drugi stolpceviz 'Ospice' v 'ospiceBR'
colnames(ospiceBR)[2] <- 'ospiceBR'
```

```{r}
# Ustvarimo vektor 'ospiceAU' in' ospiceEG', v katerega zberemo podatke o pojavnosti ošpic v Avstriji in Egiptu
ospiceAU <- zivDoba$Ospice[zivDoba$Drzava == "Austria"]
ospiceEG <- zivDoba$Ospice[zivDoba$Drzava == "Egypt"]
```

Tabelam lahko tudi dodajamo vrstice ali stolpce z navedbo indeksa vrstice/stolpca ali imena stolpca ter vsebino.
```{r}
# Ustvarimo nov stolpec "Celina" v tabeli zivDoba in mu pripišimo vrednost "Evropa"
zivDoba$Celina <- "Evropa"
# Preverimo tabelo
head(zivDoba)
```
V tabelah lahko tudi spreminjamo vrednost. Stolpce, vrstica ali polja, katerim želimo spremeniti vrednost, lahko izberemo z indeksom, imenom stolpca ali pa operatorji primerjav (če želimo spremeniti le del vrednosti, ki ustrezajo nekemu pogoju).
```{r}
# Vse države v tabeli zivDob ne ležijo v Evropi, in sicer "Egypt", "Brazil", "Chile" in "Peru"
# Naprej v vsrticah z vrednostjo "Egypt" spremenimo vrednost v stolpcu "Celina" na "Afrika"
# 
zivDoba$Celina[zivDoba$Drzava == "Egypt"] <- "Afrika"
```
```{r}
#"Brazil", "Chile" in "Peru" ležijo v Južni Ameriki
# Tem vrsticam spremenimo vrednost v stolpcu "Celina" na JuznaAmerika
zivDoba$Celina[zivDoba$Drzava %in% c("Brazil", "Peru", "Chile")] <- "JuznaAmerika"
```
```{r}
# Prevrimo zastopanost vrednosti v stolpcu "Celina"
table(zivDoba$Celina)
```



S funkcijo cbind() lahko povežemo vektorje v novo tabelo. 

```{r}
# S funkcijo cbind() združimo zgoraj ustvarjene vektorje 'ospiceFR', 'ospiceAU' in 'ospiceEG' v novo tabelo 'ospice'
ospice <- cbind(ospiceAU, ospiceEG)
# Preverimo novonastalo tablelo
head(ospice)
```
S funkcijo merge() lahko združujemo tabele na podlagi skupnega ključa.
```{r}
# S funkcijo merge() združimo zgoraj ustvarjene vektorje 'ospiceFR' in 'ospiceBR' na podlagi spremenljivke 'Leto' v novo tabelo 'ospiceMerged'
ospiceMerged <- merge(ospiceFR, ospiceBR, by="Leto")
# Preverimo novonastalo tablelo
head(ospiceMerged)
```

S funkcijo melt() iz paketa reshape lahko "vrtimo" tabele: spreminjamo razporeditev podatkov v stolpce in vrstice.
```{r}
# Recimo, da želimo imeti en stolpec z vsemi vrednostmi za hepatitisB, polio in HIV za vse države, v drugem stolpcu pa bi imeli spremenljivko, za katero bolezen gre
# Takšno organizacijo podatkov ponavadi potrebujemo za grafično prikazovanje podatkov
# Najprej izberemo željene stolpce celotne tabele zivDoba - Drzava, Leto, HepatitisB, HIV in Polio
bolezni <- zivDoba[, c("Drzava", "Leto", "HepatitisB", "HIV", "Polio")]
# Preverimo novonastalo tabelo
head(bolezni)
```

```{r}
# S funkcijo melt() iz paketa reshape preuredumo tabelo, tako da sta naša ključa Leto in Drzava (stolpca bosta ostala nespremenjena)
# Novo nastalo tabelo poimenujemo bolezni_melt
library(reshape)
bolezni_melt <- melt(bolezni, id.vars = c("Leto", "Drzava"))
# Preveimo novonastalo tabelo s funkcijo head()
head(bolezni_melt)
```
```{r}
#Preverimo vrednosti v stolpcu 'variable' tabele bolezni_melt
table(bolezni_melt$variable)
```


### tidyr funkcije za preurejanje podatkov
tidyr je paket, ki vsebuje nabor funkcij za urejanje podatkov v R-u (https://tidyr.tidyverse.org/reference/index.html). Teži k "urejenosti" tabel in omogoča tudi podajanje podatkov med funkcijami z operatorjem %>%. Paket tidyr operira s podatkovni strukturo tibble (in ne data frame). Ta je preprostejša in omogoča manj operacij, s čimer pa omogoča hitrejšo odpravo napak in poenostavljenje kode.

Funkcija pivot_longer() opravlja enako nalogo kot funkcija melt(), ki smo jo uporabili zgoraj. Tabelo preuredi tako, da ima več vrstic in manj stolpcev oz. podaljša tabelo.
```{r}
# Ponovimo vajo in s funkcijo pivot_longer() iz paketa tidyr preuredumo tabelo bolezni (ustvarjena zgoraj), tako da zberemo vse vredosti za stolpce HepatitisB, HIV in Polio v enem stolpcu
# Novo nastalo tabelo poimenujemo bolezni_longer
library(tidyr)
bolezni_longer <- pivot_longer(data = bolezni, cols = c(HepatitisB, HIV, Polio), names_to = "Bolezen")
# Preverimo novonastalo tabelo
head(bolezni_longer)
```

Obratna funkcija je pivot_wider(), ki ustvari tablo z več stolpci in manj vrsticami oz. razširi tabelo.
```{r}
# S funkcijo pivot_wider() razširimo zgornjo tabelo bolezni_longer, da bodo podatki za vsako državo v svojem stolpcu
bolezni_wider <- pivot_wider(data = bolezni_longer, id_cols = c(Leto, Bolezen), names_from=Drzava, values_from = value)
# Preverimo novonastalo tabelo
head(bolezni_wider)
```

S funkcijo separate() združimo vrednosti dveh stolpcev. Enako lahko naredimo tudi s funkcijo paste0(). Nasprotje funkcije unite() je funkcija separate().
```{r}
# Združimo stolpca Drzava in Leto tabele bolezni z ločilom "_" v nov stolpev DrzavaLeto
head(unite(bolezni, DrzavaLeto, Drzava, Leto, sep="_"))
```

Funkcija expand() prikaže vse kombinacije določenih spremenljivk v podatkih.
```{r}
# S funkcijo expand() preverimo vse kombinacije spremenljivk Drzava in Leto v tabelo bolezni in rezultat shranimo v bolezni_kombo
bolezni_kombo <- expand(bolezni, Drzava, Leto)
# Preverimo število kombinacij
nrow(bolezni_kombo)
# Prikažemo zadnjih par vrstic tabele
tail(bolezni_kombo)
```


S funkcijo chop() lahko podatke za določeno vrednost ali kombinacijo spremenljivk shranimo v en element - seznam.
```{r}
# Uporabimo funkcijo chop() da vse vrednosti za bolezni po letih shranimo v eno spremenljivko glede na Drzavo. Rezultat shranimo v tabelo bolezni_chop.
bolezni_chop <- chop(bolezni, c(Leto, HepatitisB, HIV, Polio))
# Preverimo rezultat
bolezni_chop
```
```{r}
# Preverimo dimenzije vstopne in novonastale tabele
dim(bolezni)
dim(bolezni_chop)
# Novonastala tabelo je dimenzije
```


```{r}
# Novonastala tabela vsebuje samo eno vrstico za vsako državo!
# Elementi tabele so seznami vektorjev
# Preverimo stolpec leto tabele bolezni_chop
bolezni_chop$Leto
```
```{r}
# Preverimo stolpev Polio tabele bolezni_chop
bolezni_chop$Polio
# Elementi so seznami z vektorji za vsak nivo preostalih spremenljivk
```

Obratna funkcija je funkcija unchop().
```{r}
# Uporabimo funkcijo unchop() za razširitev podatkov tabele bolezni_chop
# Chopped tabelo lahko razširimo za posamezno ali vse spremenljivke
head(unchop(bolezni_chop, c(Leto)))

```
```{r}
# Razširitev glede na vse spremenljivke povrne tabelo  osnovno stanje
head(unchop(bolezni_chop, c(Leto, HepatitisB, HIV, Polio)))
```

Funkcija pack() sesede stolpce v en stolpec-tabelo s skupnim imenom, ki ga določi uporabnik, in pod-imenom, ki je enako imenu vhodne spremenljivke.
```{r}
# S funkcijo pack() sesedemo stolpce HepatitisB, HIV in Polio v stolpec-tabelo "Bolezni". Novonastalo tabelo poimenujemo bolezni_pack.
bolezni_pack <- pack(bolezni, Bolezen = c(HepatitisB, HIV, Polio))
# Preverimo tabelo
head(bolezni_pack)
```

```{r}
# Ustvarili smo stolpec "Bolezen", ki ima eno vrstico za vsako državo in leto, element vrstice pa je tabelo dimenzij 6x3
# Preverimo
```

